【裁判字號】    98,訴,208
【裁判日期】    990421
【裁判案由】    貪污治罪條例等
【裁判全文】
臺灣新竹地方法院刑事判決               98年度訴字第208號
公  訴  人  臺灣新竹地方法院檢察署檢察官
被      告  丙○○
選任辯護人  楊隆源律師
被      告  戊○○
選任辯護人  朱昭勳律師
            許民憲律師
被      告  丑○○
選任辯護人  陳恩民律師
            魏翠亭律師
被      告  乙○○
選任辯護人  陳詩文律師
上列被告因貪污案件，經檢察官提起公訴（96年度偵字第7321號
、97年度偵字第5847號、97年度偵字第5887號），本院判決如下
：
    主  文
戊○○共同變造公文書，足以生損害於公眾，處有期徒刑壹年貳
月；又共同公務員明知為不實之事項，而登載於職務上所掌之公
文書，足以生損害於公眾，處有期徒刑壹年貳月；應執行有期徒
刑貳年，緩刑肆年。並應依執行檢察官之指示向公庫支付新臺幣
貳拾萬元。
丑○○行使從事業務之人，明知為不實之事項，而登載於其業務
上作成之文書，足以生損害於公眾，處有期徒刑陸月（事實一(二)
部分）；又共同變造公文書，足以生損害於公眾，處有期徒刑壹
年；應執行有期徒刑壹年肆月。緩刑年。並應依執行檢察官之
指示向公庫支付新臺幣拾萬元。
乙○○共同變造公文書，足以生損害於公眾，處有期徒刑壹年壹
月；又共同公務員明知為不實之事項，而登載於職務上所掌之公
文書，足以生損害於公眾，處有期徒刑壹年壹月；應執行有期徒
刑壹年拾月，緩刑肆年。並應依執行檢察官之指示向公庫支付新
臺幣拾捌萬元。
戊○○其餘被訴部分無罪。
丑○○其餘被訴部分均無罪。
乙○○其餘被訴部分無罪。
丙○○無罪。
    事  實
一、關於寶君建設公司「寶君帝寶」建案部分：
(一)、戊○○係新竹市政府工務局建築管理課技士，為新竹市寶君
    建設有限公司（下稱寶君公司）「寶君帝寶」建案即（95）
    府工建字第330號建造執照及（96）府工使字第186號使用執
    照之承辦人；丑○○則為建築師並擔任該建案之設計人及監
    造人，為從事業務之人；乙○○為戊○○之弟妹，係跑照業
    者，代理申辦本建案H8戶之變更使用執照即（96）府工變使
    字第61號。緣案外人甲○○於民國95年10月間向寶君公司購
    買「寶君帝寶」建案之H8戶後，因欲在該處設置補習班，即
    依據跑照業者即乙○○所提供之「新竹市短期補習班設立及
    管理規則」中對於面積格局相關規定，要求寶君公司針對建
    築執照所附之設計圖做如下之更改： 1樓部分，改變樓梯之
    方向與寬度，並取消原在樓梯下方的廁所；2至4樓部分，樓
    梯位置由右後方更改至中間靠右（ 5樓之屋突位置亦隨之變
    更），廁所全部更改至中間樓梯口之出口處對面，並將每層
    樓隔成 2個房間做為教室之用，而對於以上更改，案外人寶
    君公司之董事長丁○○均予同意，而至該屋建造至1、2樓階
    段時（即95年11月底），甲○○復與丁○○合意將1至4樓後
    方之雨遮改為陽台，惟丁○○接受甲○○之前述再次施工要
    求後，並未向新竹市政府工務局建築管理課辦理變更設計，
    僅委請原設計人即丑○○依甲○○之要求重新繪製示意圖，
    提供給甲○○參考並做為加價之依據（原要求加價新臺幣【
    下同】110萬元，後減為100萬元），即指示現場工人依甲○○之要求更改施作。
(二)、於96年6月1日寶君公司向新竹市政府申請本建案之使用執照
    時，因建築基地之地號有所變更，遂併案申請第 1次變更設
    計。惟設計人兼監造人即丑○○建築師明知本建案至少有H3
    、H5、H8等 3戶在領得建照後即依照客戶要求未按圖施工，
    致建物現況已有多處與原設計圖不符，竟意圖矇騙過關，基
    於行使業務上登載不實文書之犯意，在申請書之變更項目僅
    列出基地地號由 3筆增加為39筆及H2、G 17樓梯階數變更等
    項目，而仍依照原設計圖（即建造執照所准許之工程圖）套
    繪出不實之竣工圖，並在「使用執照現場初驗紀錄表」上虛
    偽登載「初驗結果與竣工圖符合」等字樣，而在其業務上作
    成之文書，登載其明知為不實之事項後據以併案申請第 1次
    變更設計而行使之，足以生損害於新竹市政府對於建築管理
    之正確性。
(三)、又於96年6月4日本件使用執照申請案之新竹市政府工務局建
    築管理課承辦人即戊○○赴現場查驗時，由外觀發現 H棟建
    物之陽台與露台部分現狀與竣工圖不符（屋內部分因只抽查
    G 棟，故尚未發現H棟有3戶之室內樓梯位置、廁所位置及隔
    間與圖不符），即當場請寶君公司負責人丁○○增列變更設
    計項目。監造人丑○○於96年6月7日補件時，即在變更設計
    申請書所載之變更項目增列上開變更事項即1至4層陽台面積
    增加及A2、G18、G21、H1屋突增高等項目，其餘仍依照前次
    資料而完成竣工圖，而使用執照現場初驗紀錄表亦仍援用前
    述登載「初驗結果與竣工圖符合」不實事項之紀錄表，戊○○於收受補件後因未再至現場勘驗，是未察覺現場仍有與圖
    不符之情形，即於翌日即6月8日呈由不知情之課長丙○○複
    核及代為決行，核准併案辦理第 1次變更設計案，同時准予
    發給（96）府工使字第186號使用執照。
(四)、嗣因甲○○欲於該址置設補習班，須將使用類別由原來之H-
    2（屬住宅類）變更為D-5（屬補習班類），遂委請乙○○向
    工務局使用管理課申請准予變更用途。惟乙○○於遞件前之
    96年 7月12日至17日間某日，進入H8屋內勘查後，發現現場
    之 1樓廁所、2至4樓之樓梯與廁所位置以及隔間，均與使用
    執照所附之竣工圖不符，若申請使用執照之用途變更，必會
    被認定為內有違建而無法順利獲准，即於同月17日將此情告
    知戊○○。戊○○知悉後，明知本件原已核准之第 1次變更
    設計並未含樓梯、廁所位置與隔間之更改，致使用執照所附
    之竣工圖與現狀不符，另本件既已領得使用執照，所待進行
    之變更使用執照程序，應已屬使用管理課而非建築管理課之
    職責。竟為免除甲○○須另外併案申請室內裝修（即依據建
    築物室內裝修管理辦法第19條第 2項在申請變更用途時同時
    申請樓梯位置與隔間之變更）之程序，並掩飾其之前作業上
    之疏失，竟與乙○○及丑○○共同基於變造公文書之犯意聯
    絡與行為分擔，決意以抽換使用執照卷宗內之變更設計說明
    及竣工圖方式，以使本件變更使用執照之程序能順利進行。
    而由乙○○於96年 7月17日打電話給丑○○，向其說明本件
    使用執照業已領得，但因當初有辦理併案變更，所以可以用
    抽換竣工圖之方式讓樓梯等部分亦成為業經准予變更設計之
    一部分。丑○○同意後即依照現場完工後之實際狀況，重新
    繪製與現狀相符但與經核准之變更設計圖不符之 1層平面圖
    （圖號：A2-1張號：3/26）、 2層平面圖（圖號：A2-2張號
    ：4/26）、3層平面圖（圖號：A2-3【誤寫為A2- 5】張號：
    5/26）、 4層平面圖（圖號：A2-4張號：6/26）、屋突層平
    面圖（圖號：A2-5張號：7/26）、屋頂平面圖（圖號：A2-6
    張號：8/26）、陰影檢討平面圖（圖號：A2-7張號：9/26）
    、植栽檢討平面圖（圖號：A2-8張號：10/26）等8張竣工平
    面圖，並重新製作於「10變更說明及理由欄」加入「H3、H5
    、H8樓梯位置變更」之「第1次變更設計申請書」第2頁等業
    務上登載不實事項之書圖，交由案外人庚○○（本建案使用
    執照之跑照人）轉交給戊○○，再由戊○○於96年7月18 日
    向新竹市政府檔案室調出原已歸檔的本建案之（96）府工使
    字第186號使用執照卷宗，將已成為公文書之8張竣工圖（樓
    梯、廁所與隔間並未變更）與變更設計申請書之第 2頁抽出
    ，再插入前述丑○○重新製作之 8張竣工圖（樓梯、廁所與
    隔間已有變更）與申請書第2頁，並將該卷宗之頁碼由372塗
    改為 373；373塗改為374；374塗改為375；375塗改為376；
    376塗改為377；378頁與379頁則重複編碼，再蓋妥騎縫章後
    於96年7月24日將該卷宗歸還給檔案室，使該建案之96年6月
    1日之第1次變更設計內容變成有包括樓梯、廁所與隔間之變
    更，且使用執照所附之竣工圖也變成樓梯、廁所與隔間均有
    變更，而變造公文書，足以生損害於新竹市政府對建築管理
    之正確性。
(五)、至96年10月 1日乙○○正式遞出使用執照H8戶用途變更案之
    申請書後（經編列為（96）府工變使字第61號），因使用管
    理課與消防局之承辦人員於勘查現場時所參考之竣工圖影本
    、用途變更平面圖與消防安全設備平面圖，係分別從戊○○
    等人抽換過之不實竣工圖影印及繪製而成，故均未發現室內
    之樓梯、廁所與隔間與圖不符，只發現室外之後方陽台業經
    加裝外牆窗戶（按此部分係甲○○於取得使用執照後，為增
    加教室使用面積而 2次施工之結果），遂僅命請甲○○雇工
    將陽台與房間以落地窗加以區隔，即於96年11月13日核准該
    戶之第2至4層由住宅變更用途為補習班。
二、關於三千電器廠股份有限公司起造案部分：
(一)、戊○○係新竹市政府工務局建築管理課技士，於96年 9月19
    日奉命抽查（85）府工建字第 389號建造執照「三千電器店
    舖辦公室集合住宅停車塔新建工程」之地上11、12樓頂版工
    程時，明知承造人即繼信營造公司已於前1日即9月18日完成
    第11層樓之混凝土灌漿，已無從勘驗該樓層之鋼筋配置情形
    ，且其原已決定依內政部90年9月19日台90內營字第9085426
    號函「承造人如有未按建築法第56條規定申報勘驗即先行動
    工之情事，除依建築法第87條規定懲處外，另基於公共安全
    考量…應依建築法第58條規定，於勘驗時請違規承造人對未
    依規申報勘驗部分樓層，提出專業公會出具之安全鑑定報告
    書…」之規定，對承造人即繼信營造公司處以罰鍰並命提出
    第11層與12層之安全鑑定報告，惟於事後接受其弟媳即跑照
    人員乙○○及案外人繼信營造公司副總經理壬○○之解釋，
    認定本件承造人在未受抽查前即先行灌漿，係因 9月18日韋
    帕颱風來襲，新竹縣市停止上班，營造人在 9月17日送達建
    築工程勘驗申報書給新竹市政府工務局後，於次日即 9月18
    日未接獲抽查通知，為避免颱風危險，始先行灌漿，此種情
    形應符合新竹市建築管理自治條例第29條第 3項「申報勘驗
    前應由承造人及其專任工程人員先行勘驗，其申報文件並應
    會同監造人查核簽章後，於該階段工程施工前送達本府工務
    局，於送達之次日方得繼續施工。但有緊急施工之必要者，
    監造人或承造人得監督先行施工，並於 3日內報請備查」中
    關於「於送達之次日得繼續施工」之規定，遂改變決定，而
    未處以罰鍰，亦未再要求出具安全鑑定報告書。
(二)、惟戊○○於改變決定後，本應在現場勘驗紀錄表據實登載11
    層在抽查前已先行灌漿，其鋼筋配置已無從查驗等事項，竟
    與乙○○共同基於明知為不實之事項，而登載於職務上所掌
    公文書之犯意聯絡與行為分擔，由戊○○指示知情之乙○○
    向繼信營造公司索取不詳樓層未灌漿前之照片抵充勘驗時之
    現場照片，附貼於戊○○職務上所掌之「新竹市政府工務局
    施工現場勘驗紀錄表」之「現場照片」欄，再由乙○○在該
    紀錄表上勾註「工程進度尚符」、「工地安全措施尚符」並
    登載「11層編號 DS1配筋尚符」之不實事項，再交由戊○○
    蓋用「技士戊○○」之職章（製作日期載為96年 9月19日，
    惟實際製作完成日期係在96年 9月28日），而共同將明知為
    不實之事項，登載於公務員職務上所掌之公文書，足以生損
    害於新竹市政府建築管理之正確性。迨至96年11月28日戊○○遭檢調約談後，為掩飾犯行，始通知繼信營造公司於96年
    12 月4日向台灣省建築師公會新竹縣市辦事處申請安全鑑定
    ，再於取得鑑定報告書（製作日期為96年12月20日）後，將
    之夾進96年12月17日收文之本案使用執照申請書做為附件。
三、案經法務部調查局新竹縣調查站移送臺灣新竹地方法院檢察
    署檢察官偵查起訴。
    理  由
壹、程序部分：
一、關於起訴範圍之確定：
(一)、關於寶君建設公司「寶君帝寶」建案部分：
１、本件起訴書雖記載：被告戊○○係建管課技士，係依法令服
    務於地方自治團體所屬機關而具有法定職務權限之公務員。
    被告丑○○係丑○○建築師事務所建築師，依建築師法第16
    、17、21條規定，建築師受委託人之委託，辦理建築物及其
    實質環境之調查、測量、設計、監造、估價、檢查、鑑定等
    各項業務，並得代委託人辦理申請建築許可、招商投標、擬
    定施工契約及其他工程上之接洽事項；建築師受委託設計之
    圖樣、說明書及其他書件，應合於建築法及基於建築法所發
    布之建築技術規則、建築管理規則及其他有關法令之規定；
    其設計內容，應能使營造業及其他設備廠商，得以正確估價
    ，按照施工；建築師對於承認業務所為之行為，應負法律責
    任，為從事業務之人。被告乙○○為被告戊○○之弟媳，係
    跑照業者。被告戊○○與跑照人員被告乙○○、被告丑○○
    等人，共同對於主管之事務，明知違背法令，利用職權機會
    圖私人不法利益，危害新竹市政府對全市之建築管理，分述
    如下：
(1)、寶君公司推案銷售之「寶君帝寶」建案建築物於96年6月1日
    向新竹市政府申請（95）府工建字第 330號建造執照核准建
    築工程之使用執照，該案由被告戊○○承辦，被告戊○○於
    96年6月4日赴現場查驗，因建物現狀與建造執照核准之建築
    設計圖說有部分不符，故該案設計建築師即被告丑○○復於
    96年6月7日向新竹市政府工務局建管課提出申請第一次變更
    設計案，由被告戊○○於同日簽辦，並於96年6月8日陳由課
    長丙○○複核及代為決行，核准併案辦理第 1次變更設計案
    ，同時准予發給（96）府工使字第186號使用執照。
(2)、前述新竹市政府（96）府工使字第 186號使用執照併案變更
    設計案核發使用執照後，該機關受理人民聲請許可案件之處
    理程序已終結。該建物領於取使用執照後建管課已無任何權
    責，該建物之使用管理及變更使用管理業務移由工務局使用
    管理課（下稱使管課）主管。寶君公司於取得使用執照後將
    H8戶交屋予證人甲○○，證人甲○○即辦理房屋過戶，並於
    該址籌備設立補習班。依新竹市政府95年 6月23日府行法字
    第0950060933號令發布全案修正之新竹市短期補習班設立及
    管理規則第 5條第1項第5款規定：「補習班之設立，應由設
    立人檢具「建築物核准用途為補習班之建築物使用執照或變
    更使用執照、核准平面圖及消防安全設備平面圖（應標明教
    室面積並標示辦公室及安全衛生等設備）。」向新竹市政府
    申請立案，依同法第10條規定：「補習班班舍總面績不得少
    於70平方公尺，教室總面積不得少於30平方公尺，平均每 1
    學生使用教室單位面積不得少於 1.2平方公尺…班舍建築之
    採光、照明、通風、樓梯寬度、防火避難設施及消防設備等
    ，應符合有關法令規定；總樓地板面積在 200平方公尺以上
    之補習班，應依消防法及相關規定遴用防火管理人。」為符
    合該法令規定，必須申請變更使用執照，辦理建築物核准用
    途變更為補習班。證人甲○○所有之該建築物2至4層住宅依
    建築物使用分類之類別為H類，組別為 H-2，而補習（訓練）
    班教室、兒童托育中心（安親、才藝班）之類別為Ｄ類，組
    別為D-5。證人甲○○所有之該建築物2至4層住宅由H-2申請
    跨類變更為D-5，於辦理變更使用執照時，依建築法第73 條
    執行要點第5點、第6點規定項目檢討，建築物申請變更使用
    執照程序，應依建築法第74條至第76條及有關規定辦理。證
    人甲○○乃於96年 7月11日委託被告乙○○辦理其H8戶新竹
    市○○○路 209號）使用執照申請2至4層用途變更為補習班
    。惟被告乙○○於當日發現該竣工圖1、2、3、4樓樓梯方位
    、1樓停車空間與店鋪間之分間牆及2、3、4樓隔間等均與建
    築物現況不符，應係使用執照發照後未經申請核准違規辦理
    2次施工，依建築法第77- 2條第1項第1款、建築物室內裝修
    管理辦法第19條及「新竹市建築物室內裝修審查要點」第 4
    條規定，原應向使管課申請供公眾使用建築物之室內裝修審
    查許可及竣工查驗。復因該案未經審查許可即先行動工，違
    反建築法第95-1條第 1項規定，使管課依規定應處罰建築物
    所有權人、使用人或室內裝修從業者 6萬元以上30萬元以下
    罰鍰。被告乙○○乃於96年 7月17日向被告戊○○表示其接
    受證人甲○○委託辦理申請H8戶2至4層住宅用途變更為補習
    班，其中樓梯及隔間部分與竣工圖不符，要委託技師辦理申
    請變更。被告戊○○、乙○○ 2人均明知前開法令規定，竟
    共同基於為圖證人甲○○私人不法利益犯意聯絡，先由被告
    戊○○與乙○○謀議，以由被告戊○○利用向檔案室調閱建
    築案件檔案之職權上機會，抽換（96）府工使字第 186號使
    用執照竣工圖之方式來辦理。遂推由被告乙○○居間聯絡該
    案設計建築師即被告丑○○配合辦理H8戶改圖。被告丑○○
    亦明知前開法令規定，且亦明知明知寶君公司於96年6月1日
    申請（95）府工建字第 330號建造執照核准建築工程之使用
    執照案及併案申請第 1次變更設計案時，其已辦理該案現場
    初驗並製作「新竹市使用執照現場初驗紀錄表」，於該表之
    「查驗項目」初驗內容之初驗意見各欄中簽證「符合」，及
    於「初驗結果」欄中簽證「初驗結果與竣工圖符合」等字樣
    ，將竣工圖及該初驗紀錄表提交新竹市政府辦理申請使用執
    照，結果獲准變更設計及核發（96）府工使字第 186號使用
    執照。竟應被告戊○○、乙○○ 2人之要求，與被告戊○○
    、乙○○ 2人，共同為圖證人甲○○私人不法利益，由被告
    丑○○於96年7月間某日（96年7月17日以後某日）配合將H8
    戶竣工圖之1、2、3、4樓樓梯方位及 2、3、4樓隔間，繪製
    成與建築物現況相符，及於圖上簽證，以此方式共同將前述
    不實之事項登載於其業務上作成之竣工圖，再由該事務所人
    員將欲抽換之圖交由跑照人員即證人庚○○負責辦理該案相
    關之承造人、土木技師簽證，隔數日（確實日期不詳）簽證
    完成，由證人庚○○將前述欲抽換之第1次變更設計申請書2
    -2頁「變更說明及理由」、竣工圖及變更設計圖編號1/26、
    2/26、3/26等圖紙送至新竹市政府交予被告戊○○。再由被
    告戊○○向市政府檔案室調閱寶君公司起造之（96）府工使
    字第186號使用執照案進行抽換，完成抽換第1次變更設計申
    請書2-2頁「變更說明及理由」、及案卷第371頁、重複編號
    之378頁及379頁竣工圖及變更設計圖等資料後，並由被告戊○○於該檔案頁次370- 371、371- 372、379-378、379-380
    等頁抽換部分加蓋職章騎縫及編頁碼，再將抽換過之案卷歸
    還檔案室，以此方式共同變造前述（96）府工使字第 186號
    使用執照公文書，足以生損害於新竹市政府對全市建築管理
    檔案之正確性。
(3)、被告乙○○因而得向新竹市政府工務局請領到經抽換之不實
    竣工副本圖，據以向新竹市政府工務局使管課申請用途變更
    ，得以免向使管課申請供公眾使用建築物之室內裝修審查許
    可、竣工查驗及免除該案未經審查許可先行動工之裁罰。該
    案獲使管課核發（96）府工變使字第61號變更使用執照，圖
    證人甲○○私人不法利益，證人甲○○因而獲得免予罰鍰 6
    萬元以上30萬元以下罰鍰之利益。
２、惟經公訴人以補充理由書及當庭更正後，本件起訴範圍為：
(1)、被告戊○○係新竹市政府工務局建築管理課技士，為寶君公
    司「寶君帝寶」建案即（95）府工建字第 330號建造執照及
    （96）府工使字第 186號使用執照之承辦人；被告丑○○則
    為建築師並擔任該建案之設計人及監造人；被告乙○○為被
    告戊○○之弟妹，係跑照業者，代理申辦本建案H8戶之變更
    使用執照即（96）府工變使字第61號。緣證人甲○○於95年
    10月間向寶君公司購買「寶君帝寶」建案之H8戶後，因欲在
    該處設置補習班，即依據跑照業者即被告乙○○所提供之「
    新竹市短期補習班設立及管理規則」中對於面積格局相關規
    定，要求寶君公司針對建築執照所附之設計圖做如下之更改
    ： 1樓部分，改變樓梯之方向與寬度，並取消原在樓梯下方
    的廁所；2至4樓部分，樓梯位置由右後方更改至中間靠右（
    5 樓之屋突位置亦隨之變更），廁所全部更改至中間樓梯口
    之出口處對面，並將每層樓隔成 2個房間做為教室之用，而
    對於以上更改，案外人寶君公司之董事長即證人丁○○均予
    同意，而至該屋建造至1、2樓階段時（即95年11月底），證
    人甲○○復與證人丁○○合意將1至4樓後方之雨遮改為陽台
    ，惟證人丁○○接受證人甲○○之前述再次施工要求後，並
    未向新竹市政府工務局建築管理課辦理變更設計，僅委請原
    設計人即被告丑○○依甲○○之要求重新繪製示意圖，提供
    給證人甲○○參考並做為加價之依據（原要求加價 110萬元
    ，後減為 100萬元），即指示現場工人依證人甲○○之要求
    更改施作。
(2)、於96年6月1日寶君公司向新竹市政府申請本建案之使用執照
    時，因建築基地之地號有所變更，遂併案申請第 1次變更設
    計。惟設計人兼監造人即被告丑○○建築師明知本建案至少
    有 H3、H5、H8等3戶在領得建照後即依照客戶要求未按圖施
    工，致建物現況已有多處與原設計圖不符，竟意圖矇騙過關
    ，基於業務上登載不實文書之犯意，在申請書之變更項目僅
    列出基地地號由 3筆增加為39筆及H2、G 17樓梯階數變更等
    項目，而仍依照原設計圖（即建照執照所准許之工程圖）套
    繪出不實之竣工圖，並在「使用執照現場初驗紀錄表」上虛
    偽登載「初驗結果與竣工圖符合」等字樣，而在其業務上作
    成之文書，登載其明知為不實之事項，足以生損害於新竹市
    政府對於建築管理之正確性。
(3)、另於96年6月4日本件使用執照申請案之新竹市政府工務局建
    築管理課承辦人即被告戊○○赴現場查驗時，由外觀發現 H
    棟建物之陽台與露台部分現狀與竣工圖不符（屋內部分因只
    抽查 G棟，故尚未發現H棟有3戶之室內樓梯位置、廁所位置
    及隔間與圖不符），即當場請寶君公司負責人即證人丁○○
    增列變更設計項目。然監造人被告丑○○於同年6月7日補件
    時，竟另行基於業務登載不實文書之犯意，在變更設計申請
    書所載之變更項目僅增列1至4層陽台面積增加及A2、G18、G
    21、H1屋突增高等項，依然漏列樓梯位置、廁所位置與隔間
    之變更，所補之竣工圖仍為不實（僅改變陽台部分，其餘仍
    與原始設計圖相同），另使用執照現場初驗紀錄表仍援用前
    述登載「初驗結果與竣工圖符合」不實事項之紀錄表，足以
    生損害於新竹市政府對於建築管理之正確性。而被告戊○○
    於收受補件後因未再至現場勘驗，並未察覺現場仍有與圖不
    符之情形，即於翌日即6月8日呈由不知情之課長丙○○複核
    及代為決行，核准併案辦理第 1次變更設計案，同時准予發
    給（96）府工使字第186號使用執照。
(4)、嗣因證人甲○○欲於該址置設補習班，須將使用類別由原來
    之H-2（屬住宅類）變更為D-5（屬補習班類），遂委請被告
    乙○○向工務局使用管理課申請准予變更用途。惟被告乙○○於遞件前之96年 7月12日至17日間某日，進入H8屋內勘查
    後，發現現場之 1樓廁所、2至4樓之樓梯與廁所位置以及隔
    間，均與使用執照所附之竣工圖不符，若申請使用執照之用
    途變更，必會被認定為內有違建而無法順利獲准，即於同月
    17日將此情告知被告戊○○。被告戊○○知悉後，明知本件
    原已核准之第 1次變更設計並未含樓梯、廁所位置與隔間之
    更改，致使用執照所附之竣工圖與現狀不符。且本件既已領
    得使用執照，所待進行之變更使用執照程序，應已屬使用管
    理課而非建築管理課之職責。竟為免除證人甲○○須另外併
    案申請室內裝修（即依據建築物室內裝修管理辦法第19條第
    2 項在申請變更用途時同時申請樓梯位置與隔間之變更）之
    程序，並掩飾其之前作業上之疏失，竟與被告乙○○及丑○○共同議謀以抽換使用執照卷宗內之變更設計說明及竣工圖
    方式，來促使本件變更使用執照之程序能順利進行。而由被
    告乙○○於96年 7月17日打電話給被告丑○○，向其說明本
    件使用執照業已領得，但因當初有辦理併案變更，所以可以
    用抽換竣工圖之方式讓樓梯等部分亦成為業經准予變更設計
    之一部分。被告丑○○同意後即第 3次另行起意基於業務上
    登載不實之犯意，依照現場完工後之實際狀況，重新繪製與
    現狀相符但與經核准之變更設計圖不符之 1層平面圖（圖號
    ：A2-1張號：3/26）、 2層平面圖（圖號：A2-2張號：4/26
    ）、 3層平面圖（圖號：A2-3（誤寫為A2-5）張號：5/26）
    、 4層平面圖（圖號：A2-4張號：6/26）、屋突層平面圖（
    圖號：A2-5張號：7/26）、屋頂平面圖（圖號：A2-6張號：
    8/26）、陰影檢討平面圖（圖號：A2-7張號：9/26）、植栽
    檢討平面圖（圖號：A2-8張號：10/26）等8張竣工平面圖，
    並重新製作於「10變更說明及理由欄」加入「H3、H5、H8樓
    梯位置變更」之「第1次變更設計申請書」第2頁等業務上登
    載不實事項之書圖，交由證人庚○○（本建案使用執照之跑
    照人）轉交給被告戊○○，再由被告戊○○於96年 7月18日
    向新竹市政府檔案室調出原已歸檔的本建案之（96）府工使
    字第186號使用執照卷宗，將已成為公文書之8張竣工圖（樓
    梯、廁所與隔間並未變更）與變更設計申請書之第 2頁抽出
    ，再插入前述被告丑○○重新製作之 8張竣工圖（樓梯、廁
    所與隔間已有變更）與申請書第2頁，並將該卷宗的頁碼由3
    72塗改為373、373塗改為374、374塗改為375、375塗改為37
    6 、376塗改為377、378頁與379頁則重複編碼，再蓋妥騎縫
    章後於96年 7月24日將該卷宗歸還給檔案室，使該建案之96
    年6月1日之第 1次變更設計內容變成有包括樓梯、廁所與隔
    間之變更，且使用執照所附之竣工圖也變成樓梯、廁所與隔
    間均有變更，而共同在業務上文書登載不實事項並變造公文
    書，足以生損害於新竹市政府對建築管理之正確性。
(5)、至96年10月 1日被告乙○○正式遞出使用執照H8戶用途變更
    案之申請書後（經編列為（96）府工變使字第61號），因使
    用管理課與消防局之承辦人員於勘查現場時所參考之竣工圖
    影本、用途變更平面圖與消防安全設備平面圖，係分別從被
    告戊○○等人抽換過之不實竣工圖影印及繪製而成，故均未
    發現室內之樓梯、廁所與隔間與圖不符，只發現室外之後方
    陽台業經加裝外牆窗戶（按此部分係證人甲○○於取得使用
    執照後，為增加教室使用面積而 2次施工之結果），遂僅命
    請證人甲○○雇工將陽台與房間以落地窗加以區隔，即於96
    年11月13日核准該戶之第2至4層由住宅變更用途為補習班。
(6)、因認被告丑○○此部分所為係單獨犯2次刑法第215條業務上
    登載不實罪嫌，另與被告戊○○、乙○○共犯刑法第 215條
    之業務上登載不實及同法第211條變造公文書罪嫌。
(二)、關於三千電器廠股份有限公司起造案部分：
１、本件起訴書雖記載：新竹市政府工務局建築管理課課長丙○○於96年 9月19日辦理「人民申請建築查驗業務」，指定抽
    查勘驗該府96年9月17日收文98159號，（85）府工建字第38
    9號建造執照（起造人三千公司）之建築工程地上11、12 樓
    頂版勘驗案件，核派被告戊○○辦理勘驗該案件，被告戊○○奉派後，明知前項工程鋼筋檢查未經勘驗合格，承造之繼
    信營造公司已完成混凝土灌漿施工，11、12樓頂版並無鋼筋
    可以勘驗，竟於96年 9月19日接受其弟媳即跑照人員即被告
    乙○○，及繼信營造公司副總經理即證人壬○○之關說，而
    未於該日實際到場辦理勘驗，即同意該次查驗案予以核備，
    並由被告乙○○提供不實之不詳樓層未灌漿之現場勘驗照片
    ，交由被告戊○○將前述不實事項登載於職務上所掌之96年
    9 月19日「新竹市政府工務局施工現場勘驗紀錄表」（下稱
    現場勘驗紀錄表）公文書，被告戊○○亦於前述公文書上之
    「配筋抽驗情形」登載「抽查11層編號： DS1配筋尚符」等
    不實事項，足以生損害於新竹市政府建築管理之正確性。嗣
    後，被告戊○○於96年11月 1日以府工建字第0960098159號
    函逕以「本府不派員勘查，本階段工程由承造人及監造人自
    行勘驗，並依法負起責任；本案准予備查」。
２、惟經公訴人以補充理由書及當庭更正後，本件起訴範圍為：
(1)、被告戊○○係新竹市政府工務局建築管理課技士，於96年 9
    月19日奉命抽查（85）府工建字第 389號建造執照「三千電
    器店舖辦公室集合住宅停車塔新建工程」之地上11、12樓頂
    版工程時，明知承造人即繼信營造公司已於前1日即9月18日
    完成第11層樓之混凝土灌漿，已無從勘驗該樓層之鋼筋配置
    情形，且其原已決定依內政部90年9月19日台90內營字第908
    5426號函「承造人如有未按建築法第56條規定申報勘驗即先
    行動工之情事，除依建築法第87條規定懲處外，另基於公共
    安全考量…應依建築法第58條規定，於勘驗時請違規承造人
    對未依規申報勘驗部分樓層，提出專業公會出具之安全鑑定
    報告書…」之規定，對承造人即繼信營造公司處以罰鍰並命
    提出第11層與12層之安全鑑定報告，惟於事後接受跑照人員
    即其弟媳被告乙○○及案外人繼信營造公司副總經理即證人
    壬○○之解釋，認定本件承造人在未受抽查前即先行灌漿，
    係因9月18日韋帕颱風來襲，新竹縣市停止上班，營造人在9
    月17日送達建築工程勘驗申報書給新竹市政府工務局後，於
    次日即 9月18日未接獲抽查通知，為避免颱風危險，始先行
    灌漿，此種情形應符合新竹市建築管理自治條例第29條第 3
    項「申報勘驗前應由承造人及其專任工程人員先行勘驗，其
    申報文件並應會同監造人查核簽章後，於該階段工程施工前
    送達本府工務局，於送達之次日方得繼續施工。但有緊急施
    工之必要者，監造人或承造人得監督先行施工，並於 3日內
    報請備查」中關於「於送達之次日得繼續施工」之規定，遂
    改變決定，而未處以罰鍰，亦未再要求出具安全鑑定報告書
    。
(2)、惟被告戊○○於改變決定後，本應在現場勘驗紀錄表據實登
    載11層在抽查前已先行灌漿，其鋼筋配置已無從查驗等事項
    ，竟與被告乙○○共同基於明知為不實之事項，而登載於職
    務上所掌公文書之犯意聯絡與行為分擔，由被告戊○○指示
    知情之被告乙○○向繼信營造公司索取不詳樓層未灌漿前之
    照片抵充勘驗時之現場照片，附貼於被告戊○○職務上所掌
    之「新竹市政府工務局施工現場勘驗紀錄表」之「現場照片
    」欄，再由被告乙○○在該紀錄表上勾註「工程進度尚符」
    、「工地安全措施尚符」並登載「11層編號 DS1配筋尚符」
    之不實事項，再交由被告戊○○蓋用「技士戊○○」之職章
    （製作日期載為96年 9月19日，惟實際製作完成日期係在96
    年9 月28日），而共同將明知為不實之事項，登載於公務員
    職務上所掌之公文書，足以生損害於新竹市政府建築管理之
    正確性。迨至96年11月28日被告戊○○遭檢調約談後，為掩
    飾犯行，始通知繼信營造公司於96年12月 4日向台灣省建築
    師公會新竹縣市辦事處申請安全鑑定，再於取得鑑定報告書
    （製作日期為96年12月20日）後，將之夾進96年12月17日收
    文之本案使用執照申請書做為附件。
(3)、因認被告戊○○、乙○○此部分所為係犯刑法第 213條之公
    務員登載不實罪嫌。
二、證據能力有無之判斷：
    按被告以外之人於審判外之言詞或書面陳述，除法律有規定
    者外，不得作為證據。又被告以外之人於審判外之陳述，經
    當事人於審判程序同意作為證據，法院審酌該言詞陳述或書
    面陳述作成時之情況，認為適當者，亦得為證據。當事人、
    代理人或辯護人於法院調查證據時，知有第159條第1項不得
    為證據之情形，而未於言詞辯論終結前聲明異議者，視為有
    前項之同意，刑事訴訟法第159條第1項及第159條之5分別定
    有明文。經查，本件共同被告戊○○、丑○○、乙○○ 3人
    間於警詢時，除關於其己部分之陳述，就有關於其他共同被
    告之陳述、證人己○○、子○○、甲○○、李玉馨、蔡建池
    、葉容襄、丁○○、庚○○、辛○○、癸○○、壬○○於警
    詢時之陳述，被告戊○○、丑○○、乙○○及其辯護人在本
    院準備程序及審理程序中，就證據能力一節均表示無意見，
    並未於本案言詞辯論終結前聲明異議，而本院審酌上開等人
    於警詢時之陳述係彼等於案發後就各自親身經歷之事實所為
    者，依其陳述作成時之情況並不無適當，且均非非法取得之
    證據，又無證據力明顯過低之情形，復經本院於審判期日就
    上開證據進行調查、辯論，依前開規定，自均得為證據；次
    按，本案認定事實所引用之文書證據，並無證據證明係公務
    員違背法定程序所取得，亦無刑事訴訟法第159條之4之顯有
    不可信之情況與不得作為證據之情形，本院斟酌本案卷內之
    證據並非非法取得，亦無證明力明顯過低之情形，且經本院
    於審判期日依法進行證據之調查、辯論，被告於訴訟上之程
    序權，已受保障，故前揭各該證據，亦均得採為證據，合先
    敘明（本院卷一第99頁、本院卷三第300頁）。
貳、實體部分：
一、認定犯罪事實所憑之證據及認定之理由：
(一)、關於寶君建設公司「寶君帝寶」建案部分：
１、關於被告丑○○行使業務上文書登載不實罪部分：
    此部分事實業據被告丑○○於本院審理時坦承不諱（本院卷
    三第278頁背面、第298頁），核與證人甲○○及丁○○於警
    詢、偵查及本院審理中之證述大致相符（7321號偵卷二第56
    頁至第61頁、第69頁至第74頁、7321號偵卷三第30頁至第33
    頁、第46頁至第50頁、本院卷二第 9頁背面至第15頁、第89
    頁至第93頁），此外，並有95府工建字第 330號「寶君帝寶
    」建造執照卷宗、96府工使字第 186號「寶君帝寶」使用執
    照卷宗各 1宗扣案可佐（外放證物）。足認被告丑○○此部
    分之自白，應與事實相符，堪予採信，本部分事證明確，被
    告丑○○行使業務上登載不實文書之犯行足以認定，應依法
    論科。
２、關於被告戊○○、丑○○、乙○○共同變造公文書罪部分：
    此部分事實業據被告戊○○、丑○○、乙○○於本院審理時
    坦承不諱（本院卷三第 278頁背面、第298頁至第299頁），
    核與證人甲○○、庚○○於警詢、偵查及本院審理中、證人
    葉容襄於警詢、偵查中之證述大致相符（7321號偵卷二第56
    頁至第61頁、第69頁至第74頁、第217頁至第219頁、第 225
    頁至第228頁、7321號偵卷三第21頁至第54頁、第58頁至第6
    1頁、本院卷二第9頁背面至第15頁、第17頁背面至第21頁）
    ，此外，並有98府工建字第 330號「寶君帝寶」建造執照卷
    宗、96府工使字第186號「寶君帝寶」使用執照卷宗各1宗、
    寶君帝寶竣工圖之壹層平面圖：圖號：A2-1；張號：3/26、
    貳層平面圖：圖號A2-2；張號：4/26、參層平面圖：圖號：
    A2-3；張號：5/26、肆層平面圖：圖號：A2-4張號；張號：
    6/26、屋突層平面圖：圖號：A2-5；張號：7/26、屋頂平面
    圖：張號：A2-6；張號：8/26、陰影檢討平面圖：圖號：A2
    -7；張號：9/26、植栽檢討平面圖：圖號：A2-8；張號：10
    /26各1張在卷可稽（外放證物）。足認被告戊○○、丑○○
    、乙○○此部分之自白，應與事實相符，堪予採信，本部分
    事證明確，被告戊○○、丑○○、乙○○共同變造公文書之
    犯行自可認定，均應依法論科。
(二)、關於三千電器廠股份有限公司起造案部分：
    此部分事實業據被告戊○○、乙○○於本院審理時坦承不諱
    （本院卷三第298頁至第299頁），核與證人辛○○、癸○○
    及壬○○於警詢、偵查及本院審理中之證述大致相符（7321
    號偵卷三第260頁至第265之1頁、第278頁至第288頁、第290
    頁至第295頁、第309頁至第314頁、第338頁至第343頁、第3
    70頁至第379頁、本院卷二第106頁至第120頁、第173頁背面
    至第 175頁），此外，並有人民申請建築查驗業務卷宗（年
    度96分類號050503案次號1）1宗、三千案使用執照申請書本
    1本、管制進度表1份、97府工使字第376號使用執照卷宗1宗
    附卷可參（外放證物）。足認被告戊○○、乙○○此部分之
    自白，應與事實相符，堪予採信，本部分事證明確，被告戊○○、乙○○共同公務員登載不實公文書之犯行亦得認定，
    均應依法論科。
二、論罪：
(一)、按刑法第 215條所謂業務上登載不實之文書，乃指基於業務
    關係，明知為不實之事項，而登載於其等業務上作成之文書
    而言。被告丑○○係建築師並擔任寶君公司「寶君帝寶」建
    案之設計人及監造人，自為從事業務之人，而其在業務上所
    制作之文書即「使用執照現場初驗紀錄表」上虛偽登載「初
    驗結果與竣工圖符合」等字樣，並據以併案申請第 1次變更
    設計而行使之，核被告丑○○此部分所為，係犯刑法第 216
    條、第215條之行使業務上文書登載不實罪。
(二)、次按，刑法上所稱之公文書，係指公務員職務上製作之文書
    ，即以公務員為其製作之主體，且係本其職務而製作而言，
    至文書內容之為公法上關係抑為私法上關係，其製作之程式
    為法定程式抑為意定程式及既冒用該機關名義作成，形式上
    足使人誤信為真正，縱未加蓋印信，其程式有欠缺，均所不
    計，又關於寶君公司「寶君帝寶」建案之（96）府工使字第
    186 號使用執照卷宗係屬於新竹市政府工務局使用管理課之
    公務員職務上製作之文書檔案，而其中之竣工圖當屬於該使
    用執照卷宗之一部分，自屬於公文書。另按，刑法第 213條
    之公務員明知為不實之事項而登載於職務上所掌之公文書罪
    ，係以公務員於其職務上所掌之公文書上登載不實之事項，
    為其製作公文書之手段，此與無權製作公文書之人擅自填載
    不實事項之公文書而應構成刑法第 211條之偽造公文書罪者
    不同，被告戊○○就製作（96）府工使字第 186號使用執照
    卷宗而言，非屬於其職務上所掌之公文書，故被告戊○○、
    丑○○、乙○○共同將（96）府工使字第 186號使用執照卷
    宗內之竣工圖予以抽換，自屬變造公文書無訛，核被告戊○○、丑○○、乙○○此部分所為，均係犯共同變造公文書罪
    。
(三)、又按，刑法第 213條公務員登載不實事項於公文書罪，旨在
    保護公文書正確性，以維護公文書公信力，所謂明知不實事
    項而登載，祗須登載內容反於事實之真實性而出於其直接故
    意者，即足當之，最高法院90年度台上字第4406號判決意旨
    可資參照，被告戊○○、乙○○均明知三千電器廠股份有限
    公司起造案部分之11層在抽查前已先行灌漿，其鋼筋配置已
    無從查驗，竟以其他樓層未灌漿前之照片抵充勘驗時之現場
    照片，附貼於被告戊○○職務上所掌之「新竹市政府工務局
    施工現場勘驗紀錄表」之「現場照片」欄，再由被告乙○○
    在該紀錄表上勾註「工程進度尚符」、「工地安全措施尚符
    」並登載「11層編號DS1 配筋尚符」之不實事項，再交由被
    告戊○○蓋用「技士戊○○」之職章部分，核被告戊○○、
    乙○○此部分所為，均係犯共同公務員登載不實罪。
(四)、被告戊○○、丑○○、乙○○就變造公文書行為間及被告戊○○、乙○○就公務員登載不實行為間，各均有犯意聯絡及
    行為分擔，各均應論以共同正犯，至被告乙○○雖不具公務
    員之身份，惟因與被告戊○○共同實行上開公務員登載不實
    文書犯行，依刑法第31條第 1項之規定，仍應論以共同正犯
    ，至關於變造公文書部分，因該罪之成立，行為主體並不以
    行為人具有公務員之身分為必要，是以行為人不論是否具有
    公務員之身分，均得與具有該項身分或不具有該項身分之人
    成立該罪之共同正犯，並無援引刑法第31條第 1項之規定，
    而論以共同正犯之必要，故被告丑○○與乙○○就此部分亦
    無討論身分犯關係之必要，併此說明。
(五)、被告丑○○登載不實事項於上開業務上作成之文書即「使用
    執照現場初驗紀錄表」後，復持以行使，其業務登載不實之
    低度行為應為行使該業務上做成之文書之高度行為吸收，不
    另論罪。
(六)、被告丑○○上開行使業務上文書登載不實犯行與變造公文書
    犯行部分；被告戊○○與乙○○上開變造公文書犯行及公務
    員登載不實犯行部分，時間均不同，犯意均各別，行為亦互
    異，均應予分論併罰。
三、科刑：
(一)、爰審酌被告戊○○、丑○○、乙○○前無任何刑事紀錄，有
    臺灣高等法院被告前案紀錄表各 1份附卷可稽，足徵其素行
    均尚稱良善，惟被告戊○○身為公務人員，長期受國家培訓
    ，人民對其執行公務之公正、操守清廉等均有深重之期待，
    本應盡忠職守，卻以不實資料登載於公文書，並利用職務之
    便以不法之方式抽換變造公文書；被告丑○○為經過國家考
    試取得專業資格證照之建築師，本因遵守其職業倫理，據實
    填載相關業務上之文書報表資科，且應知任何徇私舞弊終將
    難逃法網，竟利用其建築專門技術之長才，上下其手，偽造
    業務上作成之文書「使用執照現場初驗紀錄表」，破壞使用
    執照查核之正確性；被告乙○○從事跑照業務，本應篤守法
    令規章，又值青壯，亦應依循正軌賺取財物，詎不思此為，
    竟貪圖小利，利用其與被告戊○○之親屬關係，視法令於無
    物，而以非法之方式與被告戊○○共同變造公文書，並以不
    實資料登載於公文書，足生損害於新竹市政府對於本案建築
    管理之正確性及危害性，且破壞人民對國家建築管理之公信
    性；及被告戊○○、丑○○、乙○○參與犯罪之程度、被告
    乙○○就不實資料登載於公文書犯行部分不具備公務員身分
    關係、犯罪動機為便宜行事或法律知識不足、生活狀況、品
    行、智識程度、無具體犯罪所得、犯後均坦承犯行之態度等
    一切情狀，分別量處如主文第 1項、第2項、第3項所示之宣
    告刑，並均定應執行刑。
(二)、末查，被告戊○○、丑○○、乙○○前未曾受有期徒刑以上
    刑之宣告，業如前述，其因一時失慮，致罹刑章，於審判中
    坦承犯罪，態度良好，堪認被告戊○○、丑○○、乙○○已
    有悔意，歷此教訓，應知所警惕，信無再犯之虞，實宜使其
    有機會得以改過遷善，更何況，施以短期自由刑將有可能產
    生諸多流弊，如非但無施教之充分機會，亦對防止犯罪無力
    ，且受刑者若為初犯者，任意施以短期自由刑，將使其喪失
    對拘禁之恐懼，減弱其自尊心，又其家屬在物質及精神上亦
    均受到重大損失，將衍生更多社會問題，甚而，其後被釋放
    社會復歸時可能到多種困難，成為促成其再犯之原因，故本
    院認尚無逕對被告戊○○、丑○○、乙○○施以自由刑之必
    要，自可先賦予被告戊○○、丑○○、乙○○適當之社會處
    遇，以期其能有效回歸社會，故上開對被告戊○○、丑○○
    、乙○○宣告之刑，以暫不執行為適當，爰就被告戊○○部
    分併予宣告緩刑4年；就被告丑○○部分併予宣告緩刑3年；
    就被告乙○○部分併予宣告緩刑 4年，另為敦促被告戊○○
    、丑○○、乙○○確實惕勵改過，並衡量其之職業、經濟狀
    況，併依刑法第74條第2項第4款之規定，命被告戊○○、丑
    ○○及黃惠玲分別依執行檢察官之指示，分別向公庫支付20
    萬元、10萬元及18萬元，以啟自新。
(三)、至被告戊○○、丑○○、乙○○所偽造或變造如起訴書所載
    之各項業務上文書或公文書，均已成為新竹市政府之歸檔卷
    宗資料，均非屬被告戊○○、丑○○、乙○○所有之物，自
    不得宣告沒收，附此敘明。
、無罪部分：
一、公訴意旨略以：
(一)、關於被告丙○○部分：
１、本件起訴書雖記載：被告丙○○自93年11月間起，擔任建管
    課課長，其於擔任課長期間，跑照人員即證人子○○於94年
    7、8月間辦理「彭金騏及彭金堂等 2人住宅新建工程建造執
    照申請案件」時，為求能迅速取得建造執照，乃94年7、8月
    間某日11時30分許，在被告丙○○建管課辦公室門口、廁所
    前，親自行賄被告丙○○以黃色信封包裝之現金賄款2、3千
    元，並向被告丙○○表示：「如有需要修改本案之處，請電
    話通知」等語，丙○○乃答應證人子○○請託，並收受上開
    賄款。李清源建築師事務所跑照人員即證人己○○，為求所
    辦理跑照之「楊文彬等3人住宅興建工程建造執照申請案件
    」能迅速取得建照執照，亦於94年10月間某日，在被告丙○○建管課辦公室內，親自行賄被告丙○○現金 3千元，並於
    行賄時，向被告丙○○表示：「這個案件麻煩你」等語，被
    告丙○○點頭後即將上開現金賄款收到口袋裡。
２、惟經公訴人以補充理由書及當庭更正後，本件此部分起訴範
    圍為：被告丙○○係新竹市政府工務局建築管理課課長，平
    日負責建築執照的審核業務，竟基於概括犯意，於94年10月
    間某日，在建管課辦公室內，明知跑照人員即證人己○○所
    交付之現金3千元之對價，係為了讓「楊文彬等3人住宅興建
    工程建造執照申請案件」（即94府工建字第 342號）能順利
    獲准，竟仍收受之。被告丙○○復連續於94年12月19日上午
    11時許，在建管課辦公室門口與廁所間之走道，明知跑照人
    員即證人子○○所交付之現金 2千元之對價，係為了讓「彭
    金騏及彭金堂等 2人住宅新建工程建造執照申請案件」（即
    95府工建字第 011號）能順利獲准，竟仍收受之，而連續對
    於職務上的行為，收受賄賂，因認被告丙○○此部分所為係
    涉犯貪污治罪條例第 5條第1項第3款之對於職務上行為收受
    賄賂罪嫌。
(二)、關於寶君建設公司「寶君帝寶」建案部分：
１、關於本案「寶君帝寶」建案即（95）府工建字第 330號建造
    執照及（96）府工使字第186 號使用執照案，緣於96年6 月
    4 日本件使用執照申請案之新竹市政府工務局建築管理課承
    辦人即被告戊○○赴現場查驗時，由外觀發現H 棟建物之陽
    台與露台部分現狀與竣工圖不符（屋內部分因只抽查G 棟，
    故尚未發現H 棟有3 戶之室內樓梯位置、廁所位置及隔間與
    圖不符），即當場請寶君公司負責人即證人丁○○增列變更
    設計項目。然監造人被告丑○○於同年6 月7 日補件時，竟
    另行基於業務登載不實文書之犯意，在變更設計申請書所載
    之變更項目僅增列1 至4 層陽台面積增加及A2、G18 、G21
    、H1屋突增高等項，依然漏列樓梯位置、廁所位置與隔間之
    變更，所補之竣工圖仍為不實（僅改變陽台部分，其餘仍與
    原始設計圖相同），另使用執照現場初驗紀錄表仍援用前述
    登載「初驗結果與竣工圖符合」不實事項之紀錄表，足以生
    損害於新竹市政府對於建築管理之正確性。而被告戊○○於
    收受補件後因未再至現場勘驗，並未察覺現場仍有與圖不符
    之情形，即於翌日即6 月8 日呈由不知情之課長丙○○複核
    及代為決行，核准併案辦理第1 次變更設計案，同時准予發
    給（96）府工使字第186 號使用執照，因認被告丑○○此部
    分所為另涉犯刑法第216 條、第215 條行使業務上文書登載
    不實罪嫌。
２、嗣因證人甲○○欲於該址置設補習班，須將使用類別由原來
    之H-2（屬住宅類）變更為D-5（屬補習班類），遂委請被告
    乙○○向工務局使用管理課申請准予變更用途。惟被告乙○○於遞件前之96年 7月12日至17日間某日，進入H8屋內勘查
    後，發現現場之1 樓廁所、2 至4 樓之樓梯與廁所位置以及
    隔間，均與使用執照所附之竣工圖不符，若申請使用執照之
    用途變更，必會被認定為內有違建而無法順利獲准，即於同
    月17日將此情告知被告戊○○。被告戊○○知悉後，明知本
    件原已核准之第1 次變更設計並未含樓梯、廁所位置與隔間
    之更改，致使用執照所附之竣工圖與現狀不符。且本件既已
    領得使用執照，所待進行之變更使用執照程序，應已屬使用
    管理課而非建築管理課之職責。竟為免除證人甲○○須另外
    併案申請室內裝修（即依據建築物室內裝修管理辦法第19條
    第2 項在申請變更用途時同時申請樓梯位置與隔間之變更）
    之程序，並掩飾其之前作業上之疏失，竟與被告乙○○及丑
    ○○共同議謀以抽換使用執照卷宗內之變更設計說明及竣工
    圖方式，來促使本件變更使用執照之程序能順利進行。而由
    被告丑○○第3 次另行起意基於業務上登載不實之犯意，依
    照現場完工後之實際狀況，重新繪製與現狀相符但與經核准
    之變更設計圖不符之1 層平面圖（圖號：A2-1張號：3/26）
    、2 層平面圖（圖號：A2-2張號：4/26）、3 層平面圖（圖
    號：A2-3（誤寫為A2-5）張號：5/26）、4 層平面圖（圖號
    ：A 2-4 張號：6/26）、屋突層平面圖（圖號：A2-5張號：
    7/26 ） 、屋頂平面圖（圖號：A2-6張號：8/26）、陰影檢
    討平面圖（圖號：A2-7張號：9/26）、植栽檢討平面圖（圖
    號：A2 -8 張號：10/26 ）等8 張竣工平面圖，並重新製作
    於「10變更說明及理由欄」加入「H3、H5、H8樓梯位置變更
    」之「第1次 變更設計申請書」第2 頁等業務上登載不實事
    項之書圖，交由證人庚○○（本建案使用執照之跑照人）轉
    交給被告戊○○，而共同在業務上文書登載不實事項，足以
    生損害於新竹市政府對建築管理之正確性，因認被告戊○○
    、乙○○、丑○○此部分所為另共同涉犯刑法第216 條、第
    215 條行使業務上文書登載不實罪嫌。
二、按犯罪事實應依證據認定之，無證據不得認定犯罪事實；不
    能證明被告犯罪者，應諭知無罪之判決，刑事訴訟法第 154
    條第2 項、第301條第1項分別定有明文。次按，事實之認定
    ，應憑證據，如未能發現相當證據，或證據不足以證明，自
    不能以推測或擬制之方法，以為裁判基礎；又認定不利於被
    告之事實，須依積極證據，苟積極證據不足為不利於被告事
    實之認定時，即應為有利於被告之認定，更不必有何有利之
    證據，最高法院40年臺上字第86號及30年上字第816 號判例
    可資參照。據此，刑事訴訟上證明之資料，無論為直接證據
    或間接證據，均須達於通常一般之人均不致於有所懷疑，而
    得確信為真實之程度，始得據為有罪之認定，若關於被告是
    否犯罪之證明未能達此程度，而有合理性懷疑之存在，致使
    無從形成有罪之確信，根據「罪證有疑、利於被告」之證據
    法則，即不得遽為不利被告之認定，最高法院76年度臺上字
    第4986號判例意旨可資參照。另檢察官對於起訴之犯罪事實
    ，倘其所提出之證據，不足為被告有罪之積極證明，或其指
    出之證明方法，無從說服法院以形成被告有罪之心證，基於
    無罪推定之原則，自應為被告無罪判決之諭知，最高法院92
    年度臺上字第 128號判例意旨足資參照。
三、關於被告丙○○部分：
(一)、公訴人認被告丙○○涉犯貪污治罪條例第 5條第1項第3款之
    對於職務上行為收受賄賂罪嫌，無非係以：１、證人己○○
    於警詢、偵查及本院審理時之證述。２、證人子○○於警詢
    、偵查及本院審理時之證述。３、「楊文彬等 3人住宅興建
    工程建造執照案」卷宗。４、「彭金騏及彭金堂等 2人住宅
    新建工程建造執照案」卷宗等為其主要論據。訊據被告丙○○固不否認自93年10月 1日起擔任新竹市政府工務局建管課
    課長（現為工務處建管科），任職期間曾經參與由子○○申
    請跑照之「彭金騏及彭金堂等 2人住宅新建工程建造執照案
    」及由李清源建築師事務所代為申請，己○○跑照之「楊文
    彬等 3人住宅興建工程建造執照案」之複核，惟堅決否認有
    何違反貪污治罪條例第 5條第1項第3款之對於職務上行為收
    受賄賂罪嫌，辯稱略以：我沒有在起訴書所載之時間地點收
    受己○○、子○○之賄款，且己○○與子○○證詞錯誤百出
    ，前後不一，再者，上開2 案件我都是依照正常程序依法辦
    理，沒有特別加速處理及便宜行事，所以沒有收賄的事實，
    也沒有對價關係的事實等語。
(二)、經查：
１、關於證人己○○之證述：
(1)、證人己○○於警詢中證述：「（你是否曾致贈現金及SOGO禮
    券給新竹市政府工務局建築管理課之公務人員？詳情為何？
    ）有的，自從92年 1月起，我哥哥經營的李清源建築師事務
    所的請照業務與建管課人員接洽部分由我全權負責，我從93
    年起開始於每年春節、端午及中秋三節均依慣例致送禮券給
    新竹市政府建管課人員，其中課長丙○○部分每次送給他 3
    千元禮券（計 3本，每本10張面額100元共計1千元）…另我
    認為案件的工程造價較高時（標準並無一定，由我自行判斷
    ），我會送錢給課長丙○○亦是每次 3千元」、「（你平日
    送建造執照申請案件至新竹市政府時，你係在何處及如何送
    錢或禮券給前述丙○○及詹銘鍾等人？送錢或禮券給前述丙○○及詹銘鍾等人？送錢及送禮之目的為何？）前述我為建
    造執照申請案致送現金給詹銘鍾或丙○○時，均係由我親自
    致送給他們本人親自收受，交付現金之場所或在前述人員之
    辦公室或約他們到辦公室外（場所並不一定）。致贈金錢及
    禮券之目的希望他們承辦我的案件，能夠加快發照的速度」
    、「（94年間你總共向新竹市政府申請多少件建造執照案件
    ？有那些案件有行賄相關公務人員？）…另在94年間我只致
    贈1次3千元給丙○○，作為申請建造執照（我記不清楚係哪
    1件）儘快核發之代價」、「（你於前述95年3月28日檢察官
    訊問筆錄證稱：『編號94088楊文彬等3人住宅興建工程送給
    課長丙○○ 3千元時間約在94年12月，在他辦公室親自交給
    他現金 3千元，我說：這個案件麻煩你，他點頭就把錢收到
    口袋裡』。你於辦理楊文彬等 3人住宅興建工程案件是在建
    造執照還是在使用執照申請時，你利用將案件陳交課長丙○○辦理審核之機會致送 3千元給丙○○？）我都只有負責建
    照申請，沒有負責使照申請，我於辦理楊文彬案沒有送錢給
    丙○○」、「（你於95年 3月28日在檢察官訊問時供述，約
    在94年12月，在丙○○的辦公室親自交給他現金 3千元，當
    時你對該案的記憶較清楚，還是今日你對該案的記憶較清楚
    ？原因為何？）我今日對該案的記憶較清楚，95年 3月間的
    記憶較不清楚。我是於94年夏天起，因為記憶衰退，常常記
    不住東西，所以有至新竹馬偕醫院看精神科並持續吃藥3、4
    個月，在95年 3月28日檢察官詢問時，我的精神狀態還不是
    很好，當時我為何如此供述，我記不清楚」、「（提示之楊
    文彬等3人建造執照案係於94年10月5日申請，該案由技士戊○○承辦，經課長丙○○於10月12日審核會簽、10月21日複
    核及代為決行，核准發給建造執照。該案發照時間與你證述
    「送給課長丙○○ 3千元，時間約在94年12月」的時間有所
    出入，該案你是於何時交付 3千元給丙○○？）這個案件是
    我哥哥李清源建築師設計請照，並由我聯絡新竹縣政府，前
    述筆錄時間是我記錯時間，誤記為94年12月，應該是如提示
    資料所載，於94年10月19日再次提出申請，然後才核准發照
    ，此申請案，我並沒有送錢行賄丙○○」等語（7321號偵卷
    一第17頁、第19頁背面至第20頁、192號發查卷第9頁背面至
    第10頁）。
(2)、證人己○○於偵查中之證述：「（94年新竹市有哪些建案，
    你有送現金或禮券？【提示登記簿】）…編號 94088楊文彬
    等3人住宅興建工程送給課長丙○○3千元，時間約在94年12
    月，在他辦公室親自交給他現金 3千元，我說：『這個案件
    麻煩你』他點頭就把錢收到口袋裡…」等語（7321號偵卷一
    第17頁）。
(3)、證人己○○於本院審理時結證稱：「（有無在94年間負責關
    於94年府工建字第342號「楊文彬等3人住宅興建工程建造執
    照案」跑照？）是」、「（你在申請辦理本件的建造執照期
    間，有沒有送錢給丙○○？）沒有」、「（你有沒有在『楊
    文彬等 3人住宅興建工程建造執照案』申請建造執照期間送
    錢給丙○○？）沒有」、「（為何在偵查中指證丙○○有收
    受賄賂 3千元？）因為我自己本身的精神狀態不好，我有把
    病歷資料帶過來，類似記憶比較沒那麼清楚，我是看神經內
    科，就我知道不曉得是什麼原因暈倒，也不知道如何到醫院
    」、「（檢察官有提示偵訊筆錄，有提到你曾經向新竹縣政
    府公務人員行賄，是何時開始向新竹縣政府公務人員行賄？
    ）應該是93年、94年」、「（這一些現金與禮券是誰交給你
    的？）現金是我自己先墊的，禮券好像是事務所出的」、「
    （你現金先墊之後要不要向事務所報帳？）會」、「（所以
    你每 1筆向新竹縣政府公務員行賄的禮券與現金，事務所都
    知道？）不一定」、「（為什麼，你剛剛說禮券是事務所出
    的，錢要去跟事務所報帳，為何事務所不知道你每 1筆的行
    賄？）不一定每1筆我都會請」、「（94年間你1個月的薪水
    多少？）3萬5千元左右」等語（本院卷二第190頁至第192頁
    ）。
(4)、由證人己○○上開證述可知，其明確證稱：於94年間只致贈
    1次3千元給丙○○，作為申請建造執照儘快核發之代價等情
    ，是其於94年間既僅向被告丙○○行賄 1次，對行賄之經過
    情形理當記憶清晰，然其就此部分案情重要之點即究竟是否
    有向被告丙○○行賄、交付賄款之時間、地點及支付被告丙○○之金錢來源等情節後證述互有歧異，則證人己○○究竟
    是否確有向被告丙○○行賄之情，已堪置疑。再者，證人己○○又證稱：我送給課長丙○○ 3千元…我說：「這個案件
    麻煩你」他點頭就把錢收到口袋裡云云…。則依證人己○○
    之證述，假設被告丙○○有收受證人己○○之賄賂，然被告
    丙○○於收取上開款項時，並未表明於其職務範圍內，有何
    允諾踐履之特定行為，而證人己○○於交付時，亦未有要求
    被告丙○○對於上開「楊文彬等 3人住宅興建工程建造執照
    申請案件」於何方面有何具體配合之意，自難認上開款項與
    被告丙○○就其職務範圍內有何履行特定行為之對價關係存
    在。此外，證人己○○另證稱：…致贈金錢及禮券之目的希
    望他們承辦我的案件，能夠加快發照的速度云云…。惟並無
    積極證據可得證明被告丙○○就「楊文彬等 3人住宅興建工
    程建造執照申請案件」之審核有何故意刁難或拖延核發執照
    之情事，是證人己○○所稱係希望加快發照的速度，所以才
    給被告丙○○錢云云，無非係其個人內心之期盼，既未表現
    於外，自遑論與被告丙○○有何關於職務上特定行為之對價
    合意。尤有甚者，證人己○○自稱：94年間我1個月的薪水3
    萬5千元左右…我每1筆向新竹縣政府公務員行賄的禮券與現
    金，事務所不一定都知道，因為不一定每 1筆我都會請云云
    …，則證人己○○收入普通，且如本案新竹市政府核照快速
    ，獲得利益之人亦非證人己○○，則證人己○○為何要自掏
    腰包並甘冒違法之風險向被告丙○○行賄，而無任何利得，
    顯然與常情不符，故證人己○○上開有關行賄被告丙○○部
    分之證述，實有諸多疑義，自難遽採為不利於被告丙○○之
    認定。
２、關於證人子○○之證述：
(1)、證人子○○於警詢中之證述：「（你有無為能順利請領執照
    【包括建築執照或使用執照】及請求在現場會勘時能放水審
    查過關，而致送任何金錢或不正利益給前述台中縣政府工務
    局建管課承辦審查申請案件之公務員，做為協助處理申請案
    件之代價，詳細情形為何？）我大概在94年間曾經因為彭金
    騏住宅新建工程案的建照申請，那時候公會剛審查完，我是
    利用在新竹市政府建管課上洗手間的機會，致送 2千元給丙○○，希望他能幫忙我順利取得建照，但他不收當場直接退
    還給我…」等語（7321號偵卷一第157頁）。
(2)、證人子○○於偵查中之證述：「（有無向新竹市建管課課長
    丙○○行賄？詳情？）…因為我人在臺中，本案在新竹，我
    向丙○○表示案子到了建管課，如有問題需要補正，請他打
    電話通知我，我立刻到新竹進行修改、補正的動作。我對丙○○行賄的金額約是2、3千元，我當時是將現金賄款裝在黃
    色信封中，直接塞進丙○○的口袋裡，地點是在新竹市政府
    建管課門口、廁所裡，當時已經協審結束，該案要轉到建管
    課，卷宗會由建築工會直接送到建管課，所以我請他協審結
    束後，就立刻去建管處找丙○○，告知他上開情事請他如果
    有需要我修改本案的地方請他電話通知我，不然的話，如果
    承辦人擱置該案的話，我就要每2、3天打電話上來問情況，
    所以我請丙○○幫忙。我行賄的時間約是上午11點半左右。
    我將賄款塞進丙○○口袋後，他就收下，也答應了我的請託
    」、「（所以你是因為知道丙○○會收賄款，又因為你妹妹
    的案子在新竹，所以你才會決定向丙○○行賄2、3千元？）
    是」、「（丙○○是否因為你行賄2、3千元，而特別關照你
    的案子？）因為我妹妹這個案子很單純，而且是我自己設計
    的，所以這件案子很正常， 1個禮拜執照就下來了」、「（
    所以你在7月18日與張志偉在電話中稱『我有1件我妹妹嫁去
    新竹在那邊蓋房子，淵仔我也上去找他阿，一聲就OK了』是
    否就是指你前稱行賄他2、3千元之彭金騏等 2人住宅新建案
    ？）是」等語（7321號偵卷一第 182頁至第183頁、第189頁
    ）。
(3)、證人子○○於本院審理時結證稱：「（是否有擔任95府工建
    字第11號「彭金騏及彭金堂等 2人住宅新建工程建造執照案
    」跑照人員？）是」、「（在申辦『彭金騏及彭金堂等 2人
    住宅新建工程建造執照案』期間，有無到新竹市來找過丙○○？）有」、「（你有沒有因為申請『彭金騏及彭金堂等2
    人住宅新建工程建造執照案』的案件而送錢給丙○○？）我
    有送給他，但是他跟我推來推去沒有收，我跟他說這是我在
    新竹的第1 個案件，因為每1 個地區有一些特別的細節規定
    ，所以我希望他如果認為我的案件有問題，他可以打電話通
    知我補正」、「（你拿多少錢給丙○○？）2 千元的現金」
    、「（丙○○有沒有收受？）他就是跟我推來推去，沒有收
    」、「（給錢的地點在哪裡？）新竹市政府建管課的大門靠
    廁所那邊，那是我第1 次去新竹市建管課」、「（你跟丙○○見面這1 次是否在你提出「彭金騏及彭金堂等2 人住宅新
    建工程建造執照案」的建造執照申請書之後？）新竹市建築
    師公會審查完圖之後當天，我就直接去新竹市政府找丙○○
    」、「（你送錢給丙○○的時候，他到底有沒有收下？）他
    說不要這樣，兩個人拉扯，丙○○沒有收，我當天出門帶了
    5 千元，我有加油，又買1 本回數票，所以回家身上還有3
    千多元，如果我給丙○○2 千元，不可能剩3 千多元」、「
    （你在96年11月27日是否有接受新竹市調查站的約談？）有
    」「（你是否有向檢察官說丙○○有把錢收下來？）有，我
    有這樣講」、「（到底丙○○有沒有把這2 千元收下來？）
    但是在檢察官問完後我回家，過了一陣子，我太太跟我講，
    你是不是沒包，不然牛仔褲怎麼會有3 千多元，因為我當天
    沒錢，是跟我太太拿錢」、「（丙○○跟你見面是94年間的
    12 月19 日，你接受調查站與檢察官的約談是在96年11月29
    日，如果你太太有跟你講的話，為何在接受檢察官訊問時，
    你還是講丙○○有把錢收下來？）我太太就是在我接受檢察
    官偵訊後才告訴我的，大約過了1 年之後才跟我說」、「（
    96年7 月18日17時41分31秒有沒有跟張志偉通電話？）有」
    、「（是否在電話中說，我有1 件，我妹妹嫁去新竹在那邊
    蓋房子，淵仔我也有上去找他，一聲就OK了？）有，我有說
    」、「（你這裡說的『我有1 件』是否就是指『彭金騏及彭
    金堂等2 人住宅新建工程建造執照案』的案子？）是，我在
    新竹只有這1 件」、「（所謂『一聲就OK』是否指送錢給丙○○？）不是」、「（當時檢察官是否有問你說『是否就是
    指你當時所講給他2 千元的建案』，你說『是』？）當時我
    一直認為丙○○有收我的錢，但是事後我太太告訴我，我才
    知道丙○○沒有收錢」、「（丙○○在94年12月29日到底有
    沒有把你的2 千元收下來？）沒有」、「（當時檢察官問你
    為何於今日下午新竹縣調查站接受詢問時說『想說承辦人員
    已經這麼慘了』，『是承辦人員對金錢的觀念產生偏差』，
    你所指的承辦人員是何人？）丙○○」、「（最後1 句你說
    『那個時候我打電話上去說要去找他，他還說要請我吃飯』
    ，有無這樣說？）我有說這句話，但是不可能從頭到尾細節
    都告訴張志偉，實際上沒有吃飯，因為我不需要所有的細節
    都告訴張志偉，我跟他是同行、鄰居而已，工作沒有往來」
    、「（何時決定要給丙○○2 千元？）丙○○說要請我吃飯
    時，因為我要趕回臺中，我說哪裡有給你請的道理，我就決
    定要給他2 千元，因為我怕不好意思」、「（所以你是在丙○○邀請你吃飯之後，你才臨時起意要送2 千元？）是」、
    「（有沒有用任何的東西包著這2 千元？）沒有，沒有什麼
    印象，我只記得是從我口袋中拿出2 千元」、「（要送錢給
    丙○○這次，到底有無用信封裝錢？）沒有，如果我要用信
    封，我在台中出發前就會裝好，我是隨機的，因為丙○○說
    要請我吃飯」、「（因為丙○○要請你吃飯，所以你才想到
    要送丙○○錢？）是」、「（你塞錢給丙○○的地方是否是
    在建管課辦公室與廁所之間？）是」等語（本院卷二第183
    頁背面至第189 頁）。
(4)、由證人子○○上開證述可知，其明確證稱：其在新竹只有「
    彭金騏及彭金堂等2人住宅新建工程建造執照案」1件案子，
    是其於新竹地區既僅承辦過本件建造執照申請案件，對行賄
    之經過情形理當記憶清晰，沒有與其他案件誤認或產生混淆
    之餘地，然其就此部分案情重要之點即究竟是否有向被告丙○○行賄、交付賄款之金額為2千元或3千元、支付被告丙○○之金錢有無包裝等情節先後證述互有歧異，則證人子○○
    究竟是否確有向被告丙○○行賄之情，已堪置疑。再者，證
    人子○○又先後證稱：…致送2 千元給丙○○，希望他能幫
    忙我順利取得建照…、我跟他說這是我在新竹的第1 個案件
    ，因為每1 個地區有一些特別的細節規定，所以我希望他如
    果認為我的案件有問題，他可以打電話通知我補正…因為丙○○要請我吃飯，所以我才想到要送丙○○錢云云。惟按，
    收受賄賂罪之成立，以他人有行使賄賂之意思為前提，必他
    人所交付之財物，係本於對收受者行賄意思；在公務員主觀
    上，亦須要有受賄之意思，即賄賂之不法報酬必須與公務員
    本身之職務行為或違背職務行為具有一定之對價關係，始足
    當之，最高法院94年度臺上字第537 號判決意旨可資參照；
    收受賄賂罪，以他人有行求賄賂之事實為前提，若他人所交
    付之物或不正利益並非基於行賄之意思，即非賄賂，自無收
    受賄賂之可言。故賄賂之不法報酬必須與公務員之職務行為
    或違背職務行為具有一定之對價關係，即須有以賄賂或不正
    利益以買通公務員，使對於職務上行為或違背職務之行為踐
    履賄求對象之特定行為，苟非關於此賄求對象之特定行為之
    報酬，即不得謂為賄賂，最高法院86年度臺上字第2604號判
    決意旨可資參照，則依證人子○○之證述，假設被告丙○○
    有收受證人子○○之賄賂，然被告丙○○於收取上開款項時
    ，並未表明於其職務範圍內，有何允諾踐履之特定行為，而
    證人子○○於交付時，亦未有要求被告丙○○對於上開「彭
    金騏及彭金堂等2 人住宅新建工程建造執照案」於何方面有
    何具體配合，甚或其自述係因被告丙○○要請其吃飯，所以
    才送錢云云，如其所述為真，則證人子○○即使有交付被告
    丙○○金錢，其本意亦難認係基於行賄之意思，自難認上開
    款項與被告丙○○就其職務範圍內有何履行特定行為之對價
    關係存在。此外，證人子○○之門號0000000000號行動電話
    與案外人張志偉之門號0000000000號行動電話於96年7 月18
    日雖有通聯，且證人子○○於電話中向案外人張志偉稱：「
    …我有1 件，我妹妹嫁去新竹，在那邊蓋房子，淵仔我也上
    去找他啊！一聲就OK了…那個時候我打電話上去說要去找他
    ，他還請我吃飯咧…」云云，惟此係證人與案外人張志偉之
    交談內容，尚乏得據以核對判斷該錄音內容是否真實之相關
    資料，且證人子○○復稱確實沒有與被告丙○○吃飯，是證
    人此部分之證述反覆，實難以此為不利於被告丙○○之認定
    。另證人子○○又稱：「（你為何於今日下午於新竹縣調站
    接受詢問時，不願意說實話？）因為中國人就是這樣，想說
    承辦人員已經這麼慘了」、「（你所謂的承辦人員很慘是否
    係指被查獲？）是。其實這些承辦人員是對金錢的價值觀產
    生誤差，我想他們認為當公務員就是要努力賺錢，努力收紅
    包」等語（7321號偵卷一第183 頁），惟此屬證人子○○個
    人臆測之詞，該部分證詞是否有證據能力已堪置疑，遑論其
    證明力，客觀上自難認為真實，故證人子○○上開有關行賄
    被告丙○○部分之證述，實有諸多疑義，亦不得遽採為不利
    於被告丙○○之認定。
３、至公訴人所舉之「楊文彬等 3人住宅興建工程建造執照案」
    卷宗及「彭金騏及彭金堂等 2人住宅新建工程建造執照案」
    卷宗，雖能證明被告丙○○確有參與上開 2案件之覆核，但
    仍無法證明被告丙○○有何違反貪污治罪條例第5條第1項第
    3 款之對於職務上行為收受賄賂之犯行，是尚難採為不利於
    被告丙○○之認定，故本部分無法認定被告丙○○有何違反
    貪污治罪條例第 5條第1項第3款之對於職務上行為收受賄賂
    之犯行。
四、關於被告戊○○、丑○○與乙○○部分：
(一)、公訴人認被告丑○○就96年6月7日所為涉犯涉犯刑法第 216
    條、 第215條行使業務上文書登載不實罪嫌及與被告戊○○
    及乙○○共同涉犯刑法第216條、第215條行使業務上文書登
    載不實罪嫌，無非係以：被告戊○○、丑○○、乙○○於本
    院審理時之供述，且認「使用執照現場初驗紀錄表」及「竣
    工圖」均係完成使用執照申請所需文件，而附於申請書之後
    ，故對上開 2份文書，均係對內容有所主張使用等為其主要
    論據。訊據被告丑○○固不否認有於96年6月7日在變更設計
    申請書所載之變更項目僅增列1至4層陽台面積增加及A2、G1
    8、G21、H1屋突增高等項，依然漏列樓梯位置、廁所位置與
    隔間之變更，即竣工圖仍有部分不實（僅改變陽台部分，其
    餘仍與原始設計圖相同），且使用執照現場初驗紀錄表仍援
    用前次登載「初驗結果與竣工圖符合」之紀錄表及嗣後依照
    現場完工後之實際狀況，重新繪製與現狀相符但與經核准之
    變更設計圖不符等 8張竣工平面圖，並重新製作於「10變更
    說明及理由欄」加入「H3、H5、H8樓梯位置變更」之「第 1
    次變更設計申請書」第 2頁等情，惟辯稱略以：96年6月7日
    該次並無另外積極行使之行為，又嗣後照現場完工後之實際
    狀況，重新繪製與現狀相符之 8張竣工平面圖部分，因係符
    合現場之竣工圖，即內容確屬實在，自無業務上登載不實文
    書之問題，故均無行使業務上登載不實文書之犯意及犯行等
    語；而被告戊○○及乙○○就被告丑○○嗣後依照現場完工
    後之實際狀況，重新繪製與現狀相符但與經核准之變更設計
    圖不符等 8張竣工平面圖，並重新製作於「10變更說明及理
    由欄」加入「H3、H5、H8樓梯位置變更」之「第 1次變更設
    計申請書」第 2頁等情均不否認，惟被告戊○○、乙○○均
    辯稱略以：其並沒有與製作文書的丑○○為商量討論及溝通
    ，亦無任何分擔行為，因此與丑○○間並無犯意聯絡，又丑
    ○○係主觀認知是更正錯誤，而客觀上如果是把不正確的竣
    工圖更正為正確的竣工圖，應沒有登載不實的行為，因為竣
    工圖是否與事實相符，應該是以現場完工的情狀當作比較對
    象，如現場完工與當初申請建照不一致，應該是完工後要更
    正當初建照申請的問題，如果因此製作一個與現場不一樣的
    竣工圖，這個部分才是業務登載不實，故此部分應不成立行
    使業務登載不實文書罪等語。
(二)、按刑法上行使偽造文書或登載不實文書罪，係以行為人本於
    該文書之內容有所主張，始克成立。本件原判決事實載述認
    定上訴人基於圖利長○公司之不法利益，竟逕於其職務上所
    掌之「使用執照申請書」上蓋章，表示本案建物已依照核准
    設計圖建築完成，而製作不實事項使審查通過，並呈由不知
    情之課長覆核而行使之，隨由秘書代為決行等情，則上訴人
    簽擬上開使用執照申請書呈核，即須層轉其主管課長、秘書
    核可判行，自應僅屬機關內部職務上之層轉行為而已，顯然
    與一般所謂行使必行為人持用該不實之文書而對於內容有所
    主張，方與行使罪名相當之情形有別，最高法院91年度臺上
    字第4432號裁判要旨參照。經查，於96年6月4日關於「寶君
    帝寶」建案使用執照申請案，因新竹市政府工務局建築管理
    課承辦人即被告戊○○赴現場查驗時，由外觀發現 H棟建物
    之陽台與露台部分現狀與竣工圖不符（屋內部分因只抽查 G
    棟，故尚未發現H棟有3戶之室內樓梯位置、廁所位置及隔間
    與圖不符），即當場請寶君公司負責人即證人丁○○增列變
    更設計項目，此為被告丑○○及公訴人均不爭執事項，則被
    告即監造人丑○○於96年6月7日補件時，即應證人丁○○所
    要求在變更設計申請書所載之變更項目增列1至4層陽台面積
    增加及A2、G18、G21、H1屋突增高等事項，而使用執照現場
    初驗紀錄表仍援用前述96年6月1日併案申請變更設計時提出
    之紀錄表，則被告丑○○僅係被動配合更正在「變更設計申
    請書」所載之變更項目增列1至4層陽台面積增加及A2、 G18
    、 G21、H1屋突增高等事項，且使用執照現場初驗紀錄表仍
    援用前述96年6月1日併案申請變更設計時提出之紀錄表，即
    被告丑○○並無再次製作使用執照現場初驗紀錄表之行為，
    自不得依此認定被告丑○○主觀上本於該文書之內容有再另
    行起意製作或積極行使之意，揆諸上揭判決要旨，被告丑○○既非另行起意本於上開文書之內容有所主張，自難依此遽
    認被告丑○○此部有何行使業務上登載不實文書之犯行。
(三)、次查，公訴人認為被告丑○○明知「寶君帝寶」建案之建物
    現況在96年6月1日寶君公司向新竹市政府申請該建案之使用
    執照時，因建築基地之地號有所變更，遂併案申請第 1次變
    更設計時有多處與原設計圖不符，惟僅在申請書之變更項目
    列出基地地號由 3筆增加為39筆及H2、G 17樓梯階數變更等
    項目，其餘仍依照原設計圖（即建照執照所准許之工程圖）
    ，即被告丑○○提出之竣工圖與現場狀況不符故認被告丑○○有行使業務上登載不實文書之犯行，然被告丑○○本次於
    97年 7月17日所提出之竣工圖既係與現場狀況相符，自無業
    務上登載不實文書之問題，至使用執照現場初驗紀錄表既仍
    援用前述96年6月1日併案申請變更設計時提出之紀錄表，則
    並不構成業務上登載不實文書業據說明如前述，自難依此遽
    認被告戊○○、丑○○、乙○○此部分有何共同行使業務上
    登載不實文書之犯行。
五、末按，檢察官就被告犯罪事實，應負舉證責任，並指出證明
    之方法，刑事訴訟法第161條第1項定有明文。因此，檢察官
    對於起訴之犯罪事實，應負提出證據及說服之實質舉證責任
    。倘檢察官所提出之證據，不足為被告有罪之積極證明，或
    其闡明之證明方法，無從說服法院以形成被告有罪之心證，
    基於無罪推定之原則，自應為被告無罪判決之諭知。參照前
    開論述，公訴人所提出之各項證據，顯尚有諸多合理性懷疑
    之存在，而未達於通常一般人均不致於有所懷疑，而得確信
    為真實之程度，自不足以說服本院形成被告有罪之心證。從
    而，公訴人所提出之各項證據及所闡明之證明方法，既無從
    說服本院以形成被告有罪之心證，依「罪證有疑、利於被告
    」之證據法則，即不得遽為不利於被告之認定。因之，本案
    之積極證據既尚不足為不利於被告丙○○、戊○○（事實一
    (四)行使業務上登載不實文書部分）、丑○○（事實一(三)、(四)
    行使業務上登載不實文書部分）、乙○○（事實一(四)行使業
    務上登載不實文書部分）之認定，就上開部分，即應逕為有
    利於被告丙○○、戊○○、丑○○、乙○○之認定，更不必
    有何有利之證據。爰就被告丙○○被訴對於職務上行為收受
    賄賂部分、戊○○被訴行使業務上登載不實文書部分（事實
    一(四)）、被告丑○○被訴行使業務上登載不實文書部分（事
    實一(三)、(四)）、被告乙○○被訴行使業務上登載不實文書部
    分（事實一(四)）為被告丙○○、戊○○、丑○○、乙○○無
    罪判決之諭知。
肆、據上論斷，應依刑事訴訟法第299條第1項前段、第301條第1
    項，刑法第28條、第31條第1項、第211條、第213條、第216
    條、第215條、第51條第5款、第74條第1項第1款、第2項第4
    款，刑法施行法第1條之1，判決如主文。
本案經檢察官陳瑞仁到庭執行職務。
中    華    民    國    99    年    4     月    21    日
                  刑事第二庭  審判長法  官    賴淑敏
                                    法  官    林惠君
                                    法  官    楊數盈
以上正本證明與原本無異。
如不服本判決應於收受判決後10日內向本院提出上訴書狀，並應
敘述具體理由。其未敘述上訴理由者，應於上訴期間屆滿後20日
內向本院補提理由書（均須按他造當事人之人數附繕本）「切勿
逕送上級法院」。
中    華    民    國    99    年    4     月    21    日
                                    書記官    陳麗麗
附錄本案論罪科刑法條：
刑法第211條
偽造、變造公文書，足以生損害於公眾或他人者，處1年以上7年
以下有期徒刑。
刑法第213條
公務員明知為不實之事項，而登載於職務上所掌之公文書，足以
生損害於公眾或他人者，處1年以上7年以下有期徒刑。
刑法第215條：
從事業務之人，明知為不實之事項，而登載於其業務上作成之文
書，足以生損害於公眾或他人者，處3年以下有期徒刑、拘役或5
百元以下罰金。
刑法第216條
行使第210條至第215條之文書者，依偽造、變造文書或登載不實
事項或使登載不實事項之規定處斷。

司法院資訊處製作；財團法人民間司法改革基金會備份。
